臺灣高等法院刑事判決　　　　　　　　100年度上易字第882號
上　訴　人　臺灣板橋地方法院檢察署檢察官
被　　　告　常中嶽
上列上訴人因被告侵占案件，不服臺灣板橋地方法院99年度易字
第1377號，中華民國100年2月25日第一審判決（起訴案號：臺灣
板橋地方法院檢察署98年度偵續字第520 號），提起上訴，本院
判決如下：
    主  文
上訴駁回。
    理  由
一、公訴意旨略以：被告常中嶽於民國97年7 月9 日，至蒲盛松
    所經營址設臺北縣中和市（現改制為「新北市中和區○○○
    ○路2段648號之「聯祥交通有限公司」（下稱聯祥公司），
    以每日租金新臺幣（下同）550元之代價，向聯祥公司租用
    車牌號碼883-EF號營業用小客車1部（租賃期間自97年7月9
    日起至97年10月14日止，並由林金麗擔任連帶保證人），詎
    常中嶽於取得該車後，竟基於意圖為自己不法之所有，將該
    車侵占入己，並拒不依約給付租金，且為逃避聯祥公司追討
    ，將該車駛至臺中地區，復將聯祥公司原貼於該車後方玻璃
    上之「靠行、高貸、買賣、租送包月送八天…」等字樣貼紙
    撕下，企圖使聯祥公司難以辨識該車原屬聯祥公司所有，致
    聯祥公司追討無著，因認被告涉有刑法第335條第1項之侵占
    罪嫌云云。
二、檢察官指控被告常中嶽涉有上揭侵占犯行，無非係以被告供
    述、告訴人聯祥公司代表人蒲盛松之指訴、小型計程客車租
    賃合約書、臺北縣政府警察局（現改制為「新北市政府警察
    局」）新莊分局98年11月23日北縣警新刑字第0980055089號
    函、該分局中平派出所職務報告等為其論據。訊據被告堅決
    否認侵占犯行，辯稱：我因積欠地下錢莊債務，錢莊逼債揚
    言扣車，經懇求錢莊同意寬限一日，讓我向親友籌借還錢，
    然開車南下向親友籌借，仍未借得款項，之後錢莊即以手機
    傳送簡訊，恐嚇如未還錢將讓我死得很難看，並稱知悉我車
    車頂燈及車後貼字等特徵，亦知車行名稱，不要讓其尋得，
    否則將車打爛及打斷手腳，因此心生恐懼，且無錢不敢回車
    行，遂駕車至臺中躲避，並暫將車頂燈更換及撕下車後貼紙
    ，期間我曾與聯祥公司及家中聯絡，然均聯絡不上，至97年
    9月間始駕車北上，於深夜將該車停在聯祥公司前，留下字
    條說明，並於隔天與車行老闆蒲盛松聯絡，但我僅欠車租3
    萬多元，對方卻要6萬元，絕無侵占故意等語。
三、按犯罪事實應依證據認定之，無證據不得認定其犯罪事實，
    刑事訴訟法第154 條第2 項定有明文。而所謂證據，係指足
    以證明被告確有犯罪行為之積極證據而言，該項證據須適於
    為被告犯罪之證明者，始得採為斷罪之資料；再告訴人之告
    訴，係以使被告受刑事訴追為目的，是其陳述是否與事實相
    符，仍應調查其他證據以資審認（參照最高法院69年臺上字
    第4913號、52年臺上字第1300號判例要旨）。又認定犯罪事
    實所憑之證據，必須達於一般人均可得確信其為真實之程度
    ，而無合理之懷疑存在時，始得據為被告有罪之認定，倘若
    犯罪事實之證明尚未達此一程度，仍有合理之懷疑存在，則
    應為被告有利之推定，仍不能遽為被告有罪之判斷，此亦為
    刑事訴訟法第154條犯罪事實應依證據認定之證據裁判原則
    及因保障被告人權無罪推定原則之所在（參見最高法院76年
    度臺上字第4986號判例、91年度臺上字第39號刑事判決等意
    旨）。另刑法上之侵占罪，須持有人變易其原來之持有意思
    而為不法所有之意思，始能成立，如僅將持有物延不交還或
    有其他原因致一時未能交還，既缺乏主觀要件，即難遽以該
    罪相繩（參見最高法院68年度臺上字第3146號判例意旨）。
四、經查：
  (一)被告於上揭時地租用聯祥公司所有之營業小客車，租用期間
    並有將該車駛至臺中縣、市（現合併改制為「臺中市」）地
    區，並將該車車頂燈更換及撕除車後玻璃上聯祥公司上開字
    樣之貼紙，有積欠租金未付等情，除據被告供認無訛，記明
    於卷外，並經告訴人聯祥公司代表人蒲盛松指訴綦詳，且有
    小型計程車租賃合約書附卷可稽，此部分事實，固堪認定。
  (二)惟被告於偵查初時即供稱：「我是因為錢莊到我家討債，要
    扣我的車，所以我將廣告字、電話撕下來，跑到臺中去躲債
    ，因為錢莊知道我向那家租車公司租車，我怕錢莊認出我的
    車，、、」、「97年7月份時，當時錢莊已經找到我，說要
    扣車，我說給我一天時間籌錢，所以我將車子開到臺中去，
    到臺中去後，我就不敢再開車出來，我等到錢莊沒找我找的
    那麼緊時，我再將車子還給車行」，其後於原審及本院審理
    中亦均為如是供述（各見原審卷第27、28頁、本院審理筆錄
    ），前後一貫，且核與證人即被告之妻林金麗於偵查中證稱
    ：「（被告租車後是否曾回家？）他租車後就消失，也沒說
    去何處，但是租車後好像是97年7月的事，有地下錢莊打電
    話到我家，說被告欠他們一、二萬元，要我趕快幫被告還錢
    ，後來對方又打電話來恐嚇我威脅小孩子的人身安全，所以
    我們就遷離該址，我住在中港路時，都沒遇到車行的人來找
    我們。」之情節大致吻合，可見被告所辯，並非全然無據而
    可採信。被告既係因為地下錢莊逼債而駕車南下並將告訴人
    於系爭車輛後方玻璃上之貼紙撕下，乃事出有因，情非得已
    ，即難遽指其有故意隱匿車輛行蹤而推斷其有不法侵占之意
    圖。
  (三)再依被告與告訴人雙方所訂定之小型計程客車租賃合約書所
    載，租賃期間自97年7月9日至同年10月14日止，而被告所辯
    稱其後已於97年9月間將本件車輛返還告訴人，雖被告於偵
    查、審理所述還車時間前後不一，與告訴人之代表人蒲盛松
    指述之還車時地略有不符，然該車已於97年9、10月間，由
    告訴人取回無誤，則告訴人取回該車時間應係在原約定租賃
    期間屆期前，或之後差距數日而已。依被告所辯，係其自行
    將車返還告訴人，且係於約定之租賃期間屆期前後，即難認
    被告有侵占該車之犯意可言。雖告訴人代表人蒲盛松指稱告
    訴人於被告未依約給付租金即以存證信函催告終止契約云云
    ，然告訴人並無已合法送達告知被告終止契約之證明，且依
    告訴人代表人蒲盛松於偵查中之指述，當時被告原址住處已
    尋無人，亦無法聯絡到被告及其妻林金麗，自難認告訴人上
    開催告終止契約之存證信函已合法送達告知被告，再參以被
    告上開所辯，其當時四處躲避地下錢莊之情，亦足認被告顯
    然無法得知告訴人有催告終止租車契約。至告訴人代表人蒲
    盛松雖於本院審理中再指稱：系爭車輛並非被告自行返還，
    而係由告訴人公司之司機，在臺北縣中和市（現改制為「新
    北市中和區○○○○路3段距離公司1百多公尺處發現尋獲取
    回云云，然其所述與被告上開所辯已有不合，且衡諸被告果
    真有侵占該車犯行，其躲避告訴人追索尚且不及，豈會將該
    車停放在距告訴人公司（臺北縣中和市○○路○段648號）僅
    隔一、二百公尺不遠之員山路，此有卷附之Google地圖列印
    之街景資料可參，顯與常情不合，由此亦見告訴人代表人蒲
    盛松指控顯非無疑，而被告所辯無侵占犯行，即非不可採。
五、綜上，檢察官所舉被告被訴犯罪事實之證明，尚未使本院達
    確信為真實之程度，而仍有合理之懷疑存在，殊難遽為被告
    有罪之判斷，此外復查無其他積極證據足認被告確有侵占犯
    行，本件不能證明被告犯罪，原審基此為無罪判決之諭知，
    核無不合，檢察官上訴意旨猶執陳詞，指摘原判決不當，非
    有理由，應予駁回。
據上論結，應依刑事訴訟法第368條，判決如主文。
本案經檢察官許仲瑩到庭執行職務。
中    華    民    國   100    年    6     月    28    日
                刑事第十三庭  審判長法  官  曾德水
                                    法  官  王復生
                                    法  官  楊貴雄
以上正本證明與原本無異。
不得上訴。
                                    書記官  廖純瑜
中    華    民    國   100    年    6     月    28    日